【裁判字號】    93,訴,1199
【裁判日期】    950227
【裁判案由】    分割共有物
【裁判全文】
臺灣桃園地方法院民事判決              93年度訴字第1199號
原      告  庚○○
訴訟代理人  洪明俊律師
            邱清銜律師
被      告  丁○○
            丙○○
共      同
訴訟代理人  己○○○
兼上列二人
訴訟代理人  乙○○    住同上巷.
兼複代理人  戊○○    住台北縣三重市○○○路44巷33號
被      告  辛○○    住桃園縣.
            甲○○    住桃園縣.
上列當事人間請求分割共有物事件，於民國95年2 月14日辯論終
結，本院判決如下：
    主  文
兩造共有坐落桃園縣觀音鄉○○○段225 地號、面積2,173 平方
公尺土地，應分割如附圖所示，即編號A 位置面積123 平方公尺
土地分歸被告戊○○取得；編號B 位置面積743 平方公尺土地分
歸被告辛○○取得；編號C 位置面積233 平方公尺土地，分歸被
告甲○○取得；編號D 位置面積743 平方公尺土地分歸原告取得
；編號E 位置面積41平方公尺土地分歸被告丁○○取得；編號F
位置面積41平方公尺土地分歸被告丙○○取得；編號G 位置面積
41平方公尺土地分歸被告乙○○取得。編號A-1 、B-1 、C-1 、
D-1 、E-1 、F-1 、G-1 位置面積共208 平方公尺土地，由兩造
依附表所示應有部分比例維持共有。
訴訟費用由兩造依附表所示應有部分比例負擔。
    事  實
甲、原告方面：
一、聲明：如主文所示。
二、陳述：
  (一)坐落桃園縣觀音鄉○○○段225 地號、面積2,173 平方公尺
    土地（下稱本件土地）為兩造共有，各共有人之應有部分如
    附表所示。因本件土地長久處於共有狀態，不僅權利範圍時
    有糾紛，且有損於土地之利用，前經過雙方協調數次，均無
    法取得協議分割，而本件土地並無使用上不能分割之情形，
    共有人間亦無不為分割之約定，為使本件土地可盡其效用，
    爰依民法第823 條、第824 條第2 項規定，訴請准予裁判分
    割。
  (二)本件土地之分割方法，除被告甲○○外，均主張無須再保留
    部分共有土地做為道路使用，因本件土地之右側有一巷道可
    通行，即同段第228 號土地，其所有人為訴外人許修泉等8
    人，下側亦有巷道可通行，即同段第230 之1 地號土地，所
    有人為訴外人范光相等7 人，均為私人土地，如下側土地之
    巷道遭所有人圍堵封閉時，甲○○主張保留本件土地右側做
    為道路使用一事，亦屬徒勞無功，故本件並無保留部分土地
    共有之必要，而應將本件土地依共有人之應有部分比例，全
    數分割予各共有人。
三、證據：提出實測圖三紙、土地登記謄本二份、桃園縣中壢地
    政事務所（下稱中壢地政事務所）土地複丈成果圖影本一紙
    為證。
乙、被告方面：
壹、被告甲○○部分：
一、聲明：同意分割。
二、陳述：因被告分得之土地位置在本件土地之上方，並無對外
    聯絡道路存在，故應保留本件土地之右側部分，劃出一條寬
    約3 公尺之土地維持共有，做為道路使用。
貳、被告戊○○、辛○○、丁○○、丙○○、乙○○部分：
一、聲明：同意分割。
二、陳述：本件土地尚未規劃，道路不一定用得到，故不須保留
    部分共有土地做為道路使用。且本件土地兩邊已有道路可通
    行，被告丁○○、丙○○分割所得之土地面積已經很小，實
    無再保留部分土地做為共有通道使用之必要。
丙、本院依職權履勘現場，並囑託中壢地政事務所派員會同履勘
    並測量本件土地製成複丈成果供參考。
    理  由
一、原告主張本件土地為兩造共有，應有部分如附表所示，就本
    件土地之分割方法，兩造不能達成協議等事實，有原告提出
    之土地登記謄本為證，被告對此亦不爭執，堪信為真實。
二、按各共有人得隨時請求分割共有物，但因物之使用目的不能
    分割或契約定有不分割之期限者，不在此限；共有物之分割
    ，依共有人協議之方法行之，分割之方法不能協議決定者，
    法院得因任何共有人之聲請，命為原物分配於各共有人；或
    變賣共有物，以價金分配於共有人。民法第823 條第1 項、
    第824 條第1 、2 項分別定有明文。再分割共有物，以消滅
    共有關係為目的。法院裁判分割共有土地時，除因該土地內
    部分土地之使用目的不能分割（如為道路）或部分共有人仍
    願維持其共有關係，應就該部分土地不予分割或准該部分共
    有人成立新共有關係外，應將土地分配予各共有人單獨所有
    ；共有人因共有物分割之方法不能協議決定，而提起請求分
    割共有物之訴，應由法院依民法第824 條命為適當之分配，
    不受任何共有人主張之拘束，即不得以原告所主張分割方法
    之不當，遽為駁回分割共有物之訴之判決，最高法院69年台
    上字第1831號、49年台上字第2569號著有判例可參。查：
  (一)本件土地之地目為建地、面積為2,173 平方公尺、使用分區
    為特定農業區、使用地類別為甲種建築用地，有土地登記謄
    本在卷可參，而本件土地並無因物之使用目的不能分割之情
    形，兩造亦無不得分割土地之協議，均為兩造所不爭執，且
    兩造因對土地分割方法之意見不一致而無法協議分割，從而
    ，原告依前開規定，請求本院裁判分割土地，於法即無不合
    ，應予准許。
  (二)因本件土地地目為建地，土地使用地類別為甲種建築用地，
    可見本件土地可在其上建造房屋，兩造亦均有意建造房屋使
    用，而依本件土地所在位置，與右側相鄰之同段228 地號土
    地間有一巷道可供通行，與下方相鄰之同段230 之1 地號土
    地間亦有一巷道可供通行，有本院於民國94年3 月11日至現
    場履勘之勘驗筆錄及中壢地政事務所於同上期日之複丈成果
    圖甲案在卷可參，是依現況，本件土地雖可利用上開鄰地之
    巷道做為對外聯絡通行，惟因上開同段228 地號及230 之1
    地號土地之地目均為田、使用地類別均為農牧用地，分別為
    訴外人許修泉等8 人及范光相等7 人所共有，有原告提出之
    土地登記謄本二份在卷可考，可見本件土地僅得依賴他人土
    地所留設之巷道通行，並無其他公有道路可對外聯絡，則鄰
    地所有人如將現有巷道廢除，不再供他人通行使用，本件土
    地將因無保留部分共有土地做為通行巷道，而成為無法對外
    通行之袋地，顯不利於本件土地於分割後之使用，故原告及
    被告戊○○、辛○○、丁○○、丙○○、乙○○等人稱本件
    土地無須保留部分土地維持共有做為通行道路使用，即非可
    採。為使各共有人皆有對外通行之道路，各共有人於取得分
    割後之土地可善加利用、開發，俾發揮土地最大之經濟效用
    ，較符合經濟利用價值，是本件土地有必要保留部分維持土
    地共有，做為對外聯絡道路使用，且以一般自用小客車之寬
    度約為1.8 公尺寬，為利於自小客車以下車輛之通行及安全
    起見，自應留設3 公尺寬之道路以供對外聯絡，故以中壢地
    政事務所於94年9 月16日測繪後所做之複丈成果圖（即附圖
    ）所示之分割方法，將編號A-1 、B-1 、C-1 、D-1 、E-1
    、F-1 、G-1 部分土地作為道路使用，上開道路依其性質應
    屬不能分割，自應依共有人之原應有部分比例，由全體共有
    人維持共有，又依本件土地之形狀、所在位置，為令各共有
    人單獨取得土地之利用價值大致相等，復可利用本件土地中
    所保留之道路以利通行，不致於分割後形成袋地，而得充分
    發揮本件土地之經濟效用，是本件土地應依附圖所示之分割
    方法將土地分割為A 、B 、C 、D 、E 、F 、G 等區塊予兩
    造，俾使本件土地有最大之利用價值；從而本件土地之分割
    方法，如附表及附圖所示，即：
  (1)編號A 位置面積123 平方公尺土地分歸被告戊○○取得；
  (2)編號B 位置面積743 平方公尺土地分歸被告辛○○取得；
  (3)編號C 位置面積233 平方公尺土地分歸被告甲○○取得；
  (4)編號D 位置面積743 平方公尺土地分歸原告取得；
  (5)編號E 位置面積41平方公尺土地分歸被告丁○○取得；
  (6)編號F 位置面積41平方公尺土地分歸被告丙○○取得；
  (7)編號G 位置面積41平方公尺土地分歸被告乙○○取得。
  (8)編號A-1 、B-1 、C-1 、D-1 、E-1 、F-1 、G-1 位置面積
    共208 平方公尺土地，由兩造依附表所示應有部分持分比例
    維持共有，做為道路通行使用。
三、末按，分割共有物具有非訟事件性質，兩造就共有物分割方
    法不能達成協議時，固得起訴請求裁判分割，然兩造各自主
    張之分割方法，僅供法院參考，法院依民法第824 條命為適
    當之分配，乃斟酌何種分割方法較能增進共有物之經濟效益
    ，並兼顧兩造利益以為決定，不受任何共有人主張之拘束，
    亦不因何造起訴而有不同，縱法院認原告請求分割共有物為
    有理由，依法決定方法分割，被告應訴並提出不同主張，促
    使法院就如何為適法分割形成積極心證，均為渠等按當時之
    訴訟程度為伸張或防衛權利所必要，如僅因法院准許原告分
    割共有物之請求或採納其分割方案，即命被告負擔全部訴訟
    費用，顯失公允；本院酌量兩造均可因本件分割共有物而獲
    得相同之利益，故以兩造共有人應有部分比例負擔訴訟費用
    方不致失衡，從而，本件訴訟費用之負擔，應依兩造共有人
    如附表所示應有部分之比例負擔訴訟費用。
四、兩造其餘主張陳述及所提出之證據，核與本件判決結果無影
    響，故毋庸再予一一論述，附此敘明。
五、據上論結，本件原告之訴為有理由，依民事訴訟法第78條、
    第80條之1 ，判決如主文。
中    華    民    國    95    年    2     月    27    日
                  民事第三庭    法  官  潘進柳
以上正本係照原本作成
如對本判決上訴，須於判決送達後20日內向本院提出上訴狀
中    華    民    國    95    年    2     月    27    日
                                書記官  李麗娟
附表：
┌────┬───────┬──────┬──────┬─────────┐
│共有人  │應有部分比例  │取得土地位置│取得土地面積│應分擔訴訟費用比例│
├────┼───────┼──────┼──────┼─────────┤
│戊○○  │ 10000/157845 │    Ａ      │    123     │       1/15       │
├────┼───────┼──────┼──────┼─────────┤
│辛○○  │117845/315690 │    Ｂ      │    743     │     5.5/15       │
├────┼───────┼──────┼──────┼─────────┤
│甲○○  │ 20000/157845 │    Ｃ      │    233     │       2/15       │
├────┼───────┼──────┼──────┼─────────┤
│庚○○  │117845/315690 │    Ｄ      │    743     │     5.5/15       │
├────┼───────┼──────┼──────┼─────────┤
│丁○○  │  2000/94707  │    Ｅ      │     41     │       1/45       │
├────┼───────┼──────┼──────┼─────────┤
│丙○○  │  2000/94707  │    Ｆ      │     41     │       1/45       │
├────┼───────┼──────┼──────┼─────────┤
│乙○○  │  2000/94707  │    Ｇ      │     41     │       1/45       │
└────┴───────┴──────┴──────┴─────────┘


司法院資訊處製作；財團法人民間司法改革基金會備份。
